【裁判字號】    90,上,717
【裁判日期】    901120
【裁判案由】    清償債務
【裁判全文】
臺灣高等法院民事判決  九十年度上字第七一七號
      上  訴  人  行政院國軍退除役官兵輔導委員會台北鐵工廠
      法定代理人  沈景鵬
      法定代理人  彭武漢
右當事人間清償債務事件，上訴人對於中華民國九十年五月二十九日臺灣桃園地方法
院九十年度訴字第二一六號第一審判決提起上訴，並為訴之追加，本院判決如左：
      主      文
原判決關於駁回上訴人後開第二項之訴部分，及該部分假執行之聲請，並訴訟費用之
裁判均廢棄。
被上訴人應再給付上訴人新台幣壹佰捌拾柒萬柒仟陸佰拾壹元，暨自民國八十九年
十二月三日起至清償日止，按年息百分之五計算之利息。
被上訴人應另給付上訴人新台幣陸拾肆萬捌仟貳佰壹拾元，暨自民國九十年七月十一
日起至清償日止，按年息百分之五計算之利息。
第一、二審（含追加部分）訴訟費用由被上訴人負擔。
本判決第二、三項所命給付，於上訴人以新台幣捌拾萬元供擔保後，得假執行。
    事實及理由
甲、程序方面：
一、本件上訴人之法定代理人已變更為沈景鵬，有行政院國軍退除役官兵輔導委員會
    函影本附卷可考（見本院卷第三二頁），沈景鵬聲明承受訴訟，核無不合，應予
    准許。
二、本件被上訴人經合法通知，未於言詞辯論期日到場，核無民事訴訟法第三百八十
    六條各款所列情形，爰依上訴人之聲請，由其一造辯論而為判決。
三、上訴人主張行政事務費用部分尚未屆清償期，不得以之抵銷本件之違約金債權，
    於本院追加請求被上訴人給付新台幣（下同）六十四萬八千二百十元及自上訴狀
    繕本送達翌日起至清償日止按年息百分之五計算之利息，核其性質請求之基礎事
    實同一，且屬擴張應受判決事項之聲明，依民事訴訟法第四百四十六條第一項但
    書及第二百五十五條第一項第二、三款規定，應予准許，合先敘明。
乙、實體方面：
一、本件上訴人主張：其與訴外人福盛機械有限公司（下稱福盛公司）於民國八十九
    年一月十四日簽訂「訂購物品合約」（下稱系爭合約），約定交貨日期為同年三
    月二十七日，並由被上訴人任福盛公司履約之連帶保證人，詎福盛公司遲至八十
    九年五月十九日始交付貨品，已逾期五十三天，依約應按逾期日數每日依契約價
    金總額千分之三計算逾期違約金為五百六十三萬二千八百九十三元，加計上訴人
    代福盛公司墊付之關稅二十八萬六千零十六元及開狀手續費三萬三千六百九十五
    元，合計為五百九十五萬二千六百零四元，惟扣抵福盛公司所給付之履約保證金
    一百七十八萬五千零十五元及行政事務費用六十八萬一千九百零五元（按行政事
    務費上訴人誤認被上訴人可扣抵，上訴後已主張不得扣抵，另擴張請求），福盛
    公司尚應給付上訴人三百四十八萬五千六百八十四元，被上訴人為福盛公司之連
    帶保證人，自應連帶如數給付等情（原審判決被上訴人應給付上訴人一百六十萬
    八千零五十三元，而駁回上訴人其餘之請求，上訴人就其敗訴部分聲明不服，提
    起上訴，被上訴人就其敗訴部分則未據聲明不服，已告確定）。並上訴聲明(一)原
    判決不利於上訴人部分廢棄。(二)前開廢棄部分，被上訴人應再給付上訴人一百八
    十七萬三千六百三十一元及自八十九年十二月三日起至清償日止按年息百分之五
    計算之利息。(三)願供擔保請准為假執行之宣告。又福盛公司既未依約檢具單據向
    上訴人申領行政事務費用（含開狀手續費）六十八萬一千九百零五元，是除開狀
    手續費三萬三千六百九十五元外，上訴人就其餘六十四萬八千二百十元行政事務
    費之給付義務尚未屆期，該部分自不適於扣抵違約金，爰追加請求被上訴人如數
    給付及自上訴狀繕本送達翌日起至清償日止按年息百分之五計算之利息，並願供
    擔保請准為假執行之宣告。
二、被上訴人於原審則以：本件貨品之進口稅三百五十二萬四千三百三十元業經被上
    訴人代向經濟部申請退稅獲准，並已將稅金全數交給上訴人，上訴人應依協議將
    上開退稅款核銷本件之逾期罰款及其他費用等語，資為抗辯。
三、兩造不爭之事實：查上訴人於民國八十九年一月十四日與訴外人福盛公司簽訂系
    爭合約，合約總價為三千五百四十二萬七千元，而由被上訴人任系爭合約之連帶
    保證人，約定交貨日期應為八十九年三月二十七日。但福盛公司延至八十九年五
    月十九日始交貨，共逾期五十三天。依合約應給付違約金之事實，已據上訴人提
    出訂購品合約、補充說明、內政部警政署水上警察局財物採購契約條款、催告函
    各乙份為證（見原審支付命令卷第六－二十九頁），被上訴人對該文件之真正並
    不爭執，應認上訴人此部分主張為真實。
四、兩造爭執要旨：(一)上訴人與訴外人福盛公司所簽系爭合約中有關逾期未交付貨品
    之違約金究為千分之二或千分之三？(二)違約金若為千分之三，是否有過高之情事
    ？茲分別說明之。
  (一)查上訴人提出之系爭合約及請購單、補充說明、業主採購契約條款等附件影本上
    固無法辨識出蓋有福盛公司之印文，然經本院九十年上字第五三三號履行契約事
    件於九十年七月九日當庭勘驗台北鐵工廠提出之上開文件原本結果，上開附件上
    均蓋有訴外人福盛公司印文之事實，亦為福盛公司所不爭執。雖福盛公司辯稱附
    件上之印文均較系爭合約本件上之印文小，係台北鐵工廠事後盜蓋等語。惟該事
    件審理中證人即承辦本件採購合約之上訴人職員沙玉美結證稱：系爭合約與附件
    於簽約前已訂在一起為同一份，福盛公司係看過合約與附件後始於上開文件上蓋
    章，合約書附件上之印章係福盛公司馮總經理親自蓋印等語（見上開本院卷第一
    一五頁）。雖福盛公司以證人沙玉美係上訴人職員，所證難以全信等語，但證人
    與本件並無自身之利害關係，且其於本院已具結，衡情當無甘冒刑法偽證罪責而
    願為虛偽陳述，尚難僅因片面臆測而推翻其證詞之真實。再者，上訴人亦提出其
    與福盛公司所簽訂之「台電澎湖尖山發電廠Ｂ１－Ａ標工程，發電機及其附屬設
    備與備品」訂購合約書（上開本院卷一二五至一三七頁），核兩相肉眼比對結果
    ，堪信系爭合約附件上之印文確係福盛公司之印文無訛（有準備程序筆錄在卷可
    稽，該卷第二十六頁）。福盛公司在前開事件中空言否認系爭合約附件上之印文
    與合約本件及請購單上之印文不同，應無足採，是則系爭合約附件，為契約之一
    部分應可認定。又依業主採購契約條款第七條第一項規定「廠商應於本局簽約翌
    日起壹佰伍拾個日曆天內，將採購標的完成採購」（見一審支付命令卷第十五頁
    ），查本件上訴人與業主簽約之日期為八十八年十月二十八日，有上開採購契約
    書可證（見原審支付命令卷第十五頁），則本件履約期限為八十九年三月二十六
    日。福盛公司遲至同年五月十九日始完成履約，亦有上訴人提出之行政院海岸巡
    防署海洋巡防總局（下稱海洋巡防總局）八十九年五月二十三日之驗收紀錄一紙
    為證（見本院九十年上字第五三三號卷第九十六頁），福盛公司對此均不爭執，
    則其給付遲延之事實，已至為明確。至計算逾期違約金之標準，上訴人主張應依
    業主採購契約條款第十二條第一項規定，按逾期日數，每日依契約價金總額千分
    之三計算逾期違約金，福盛公司雖加否認，辯稱本件系爭合約僅規定交貨地點、
    交貨期限、驗收方法及付款辦法如附件，並未規定罰則應依附件辦理，計算逾期
    違約金時自應以系爭合約本件之罰則規定為準等語。惟按解釋當事人之契約應以
    當事人立約當時之真意為準，而真意何在，又應以過去事實及其他一切證據資料
    為斷定之標準，不能拘泥文字致失真意（最高法院三十九年台上字第一０五三號
    判例參照）。查系爭合約第四頁之特約條款（見同前案一審卷第二十三頁）係上
    訴人與福盛公司針對本件買賣所為之特別約定一節，為福盛公司所自認，此由福
    盛公司於該案第一審提出之書狀中爰引上開條款第一條之規定自明。則依附件第
    二條約定，本案有逾期交貨之情事，致遭業主逾期罰款時，上訴人將逕行由福盛
    公司行政事務費用及其備用信用狀中扣抵，福盛公司不得異議。本件上訴人因福
    盛公司逾期交貨，致遭業主罰款七百一十五萬一千八百二十元之事實，有台北鐵
    工廠提出之收據一紙為證（見該案原審卷第六十八頁），而上開逾期罰款係依業
    主採購契約條款第十二條第一項規定計算。其次，證人沙玉美就該案於本院亦結
    證稱依訂約當時之真意，上開特約條款第二條係指投標人同意若業主對上訴人罰
    款，投標人即需跟著受罰，此於開標時所做之紀錄亦有提及等語（見同前卷第一
    一五頁），足見兩造訂約時之真意，罰則部分係約定依業主採購契約條款之規定
    辦理。是本件系爭合約本件上固有罰則之規定，然因上訴人與福盛公司間已就罰
    則部分另為特別約定，則計算逾期違約金時，自應以上開採購契約之規定為據，
    是以就此部分兩造之爭議，自應以上訴人之主張千分之三為可採。
  (二)按約定之違約金過高者，法院得減至相當之數額，民法第二百五十二條定有明文
    ，至於是否相當，須依一般客觀事實，社會經濟狀況及當事人所受損害情形，以
    為斟酌之標準（最高法院七十九年台上字第一九一五號判例參照）。查兩造於特
    約條款中約定，如本案有逾期交貨之情事，致台北鐵工廠遭業主逾期罰款時，福
    盛公司應負擔同額之罰款。而本件台北鐵工廠因福盛公司逾期交貨，致遭業主罰
    款七百一十五萬一千八百二十元，已如前述，則上訴人向被上訴人請求逾期違約
    金四百十三萬三千八百九十四元，即無違約金過高之應予酌減情事。
五、依上所述，兩造違約金之計算為依契約價金總額之千分之三計算，且無違約金過
    高，應予核減之情事，茲計算上訴人得請求及扣抵之金額為：
  (一)關於逾期違約金部分：
    1.本件依業主採購契約條款第十二條第一項規定「逾期違約金，以日為單位，廠
      商如未依照契約規定期限完工，應按逾期日數，每日依契約價金總額千分之三
      計算逾期違約金。但未完成履約之部分不影響其他已完成部分之使用者，得按
      未完成履約部分之契約價金，每日依其千分之三計算」。查本件履約期限為八
      十九年三月二十七日，雖本件合約所採購之貨品一百四十六件中之一百四十一
      件於八十九年三月二十四日已送交水上警察局，另四項於同年五月五日送交，
      最後一項貨品於同年五月十九日送交等情，有海洋巡防總局八十九年二月二十
      五日及同年五月二十三日之驗收紀錄各一紙，台北鐵工廠八十九年七月五日（
      ）鐵供字第一九二七號函可按（參見本院九十年上字第五三三號卷第九十五
      －九十九頁），足見福盛公司所稱其僅部分貨品未完成履約一節堪以採信。然
      因本件採購係供六十噸艇歲修及主機保養使用，料件未交齊主機保養即無法發
      包開工，已交料件亦無法使用，故未完成履約之部分確已影響其他已完成部分
      之使用等，亦有海洋巡防總局八十九年七月十七日（八九）洋局船字第二二九
      七八號函可憑（見同卷第一０一頁），則依上開規定，本件仍應依契約價金總
      額千分之三計算逾期違約金。
    2.本件契約之價金總額為三千五百四十二萬七千元，福盛公司共逾期五十三天，
      則上訴人得請求之逾期違約金即為五百六十三萬二千八百九十三元。
  (二)代墊關稅部分：上訴人主張其為福盛公司墊付二次關稅，共計三百八十一萬零三
    百四十六元，扣除基隆關稅局退稅之三百五十二萬四千三百三十元，上訴人實際
    墊付之金額為二十八萬六千零十六元，此為被上訴人所不爭執，應堪信為真正。
  (三)履約保證金得扣抵部分：上訴人主張福盛公司為擔保本件合約之履行，提供英磅
    三萬八千元為履約保證金，依合約約定上訴人應於合約結案時，依八十九年七月
    二十六日之牌示匯率，將履約保證金兌換成新台幣，返還予福盛公司等情，為被
    上訴人所不爭執，是上訴人應返還予福盛公司之履約保證金為一百七十八萬五千
    零十五元（38000×46.00000000＝0000000）。
  (四)行政費得扣抵部分：開狀手續費三萬三千六百九十五元為行政事務費之一部分，
    為被上訴人所不爭，既為上訴人所代墊，惟此部屬於行政費用六十八萬一千九百
    零五元範圍之內之一部分，此部分應准予扣抵，業經扣抵，上訴人即不得再為請
    求。是則，上訴人得請求之總金額為四百十三萬三千八百九十四元，原審僅命給
    付一百六十萬八千零五十三元，而駁回其餘請求，自有未足（ 0000000＋000000
    －0000000＝0000000）。至其餘六十四萬八千二百十元行政事務費之給付義務，
    因福盛公司未依約檢具單據向上訴人申領實報實銷（見訂購合約－原審支付命令
    卷第九頁）福盛公司尚未請求給付，債權是否存在，尚未證明，該部分自不適於
    扣抵。上訴人於原審誤從違約金中自動扣抵，於本院審理中就誤扣未請求之違約
    金部分為訴之追加，此部分請求為有理由，應予准許。
六、綜上所述，本件上訴人依契約及連帶保證之法律關係求為判命被上訴人再給付一
    百八十七萬七千六百三十一元本息及追加另給付六十四萬八千二百十元本息〔計
    算式： 0000000（得請求餘額）－0000000（一審判決金額）＝0000000（上訴人
    尚可請求之金額）， 0000000（尚可請求之總金額）－648210（尚未屆期之行政
    費一審誤可扣抵）＝0000000（上訴應准許之金額） 〕，均核無不合，應予准許
    。其上訴之部分，原審判決其敗訴，尚有未洽，上訴論旨，執以前詞，指摘原判
    決不當，聲明廢棄改判，為有理由，應予廢棄該部分，爰改判如主文第二項所示
    。擴張追加部分亦屬正當，併應命給付如主文第三項所示。
七、假執行之宣告：本判決主文第二、三項所命給付，上訴人陳明願供擔保請准宣告
    假執行，核無不合，爰酌定相當擔保金額准許之。
丙、據上論結，本件上訴及追加之訴均有理由，依民事訴訟法第四百五十條、第七十
    八條、第四百六十三條、第三百八十五條第一項前段、第三百九十條第二項，判
    決如主文。
中      華      民      國    九十      年     十一     月     二十     日
                                民事第八庭
                                    審判長法  官  鄭  三  源
                                          法  官  王  淇  梓
                                          法  官  郭  松  濤
右正本係照原本作成。
如不服本判決，應於收受送達後二十日內向本院提出上訴書狀，其未表明上訴理由者
，應於提出上訴後二十日內向本院補提理由書狀（均須按他造當事人之人數附繕本）
上訴時應提出委任律師或具有律師資格之人之委任狀；委任有律師資格者，另應附具
律師及格證書及釋明委任人與受任人有民事訴訟法第四百六十六條之一第一項但書或
第二項（詳附註）所定關係之釋明文書影本。
中      華      民      國    九十      年     十一     月    二十三    日
                                          書記官  方  素  珍
附註：
民事訴訟法第四百六十六條之一（第一項、第二項）
對於第二審判決上訴，上訴人應委任律師為訴訟代理人。但上訴人或其法定代理人具
有律師資格者，不在此限。
上訴人之配偶、三親等內之血親、二親等內之姻親，或上訴人為法人、中央或地方機
關時，其所屬專任人員具有律師資格並經法院認為適當者，亦得為第三審訴訟代理人
。


司法院資訊處製作；財團法人民間司法改革基金會備份。
